臺灣臺北地方法院民事判決
111年度訴字第2130號
原      告  任洵    
訴訟代理人  蘇家宏律師
            周依潔律師
被      告  任中原  
上列當事人間請求返還房屋等事件，本院於民國111年9月16日言
詞辯論終結，判決如下：
    主  文
原告之訴駁回。
訴訟費用由原告負擔。
    事實及理由
一、原告主張：兩造為兄弟，原告為門牌號碼臺北市○○區○○路00
    0號4樓之房屋（權利範圍1分之1，下稱系爭房屋）暨坐落基
    地臺北市○○區○○段0000地號土地（權利範圍10000分之496，
    下稱系爭土地，與系爭房屋合稱系爭房地）之所有權人，系
    爭房屋為民國69年1月間，兩造父親任兵出資購買贈與原告
    ，嗣因原告赴美留學後久居美國，原告將系爭房屋無償提供
    予父母居住使用，被告亦以照顧父母為由，與其配偶子女居
    住於系爭房屋，因兩造父親任兵及母親黃珍貴已相繼於101
    年及109年逝世，原告欲取回系爭房屋另做他用，於110年12
    月24日寄發律師函請求被告返還系爭房屋暨系爭房地所有權
    狀，被告於110年12月27日收受該函，卻拒絕搬遷及交還所
    有權狀，被告無合法權源占用系爭房屋及權狀，原告自得依
    民法第767條規定，請求被告遷出並返還系爭房屋暨系爭房
    地所有權狀予原告。又被告無權占有系爭房屋，受有相當於
    租金之利益，致原告受有損害，構成不當得利，原告亦得依
    民法第179條規定，請求被告自110年12月27日起至返還系爭
    房屋之日止，按月給付4萬4,624元之相當於租金不當得利等
    語。並聲明：㈠被告應自系爭房屋遷出，並將系爭房屋返還
    予原告。㈡被告應自110年12月27日起至遷讓返還系爭房屋之
    日止，按月給付原告4萬4,624元。㈢被告應將原告所有系爭
    房地所有權狀返還予原告。
二、被告則以：系爭房地是兩造父親任兵購買借名登記於原告名
    下，目的係為節稅，系爭房地之貸款、各項稅費均由任兵支
    付，任兵過世後由被告繼續繳付，所有權狀亦由父親任兵持
    有，後經由母親黃珍貴委託被告保管。系爭房地為任兵之遺
    產，為所有繼承人所共有，被告有占有使用權源，原告既非
    系爭房地所有權人，其請求被告返還系爭房屋、系爭房地所
    有權狀及不當得利，均屬無據等語置辨。ガ
三、兩造不爭執事項：
  ㈠原告登記為系爭房地所有權人（見北司補字卷第15、19頁）
    。
  ㈡系爭房屋現由被告占有使用中，且系爭房地所有權狀由被告
    持有中（見本院卷第249頁）。
  ㈢兩造父親任兵於101年12月31日死亡，母親黃珍貴於109年7月
    22日死亡，生有三名子女即原告、被告、訴外人任淇，任淇
    於108年間死亡，現任兵之繼承人為原告、被告、任淇之配
    偶及子女（見本院卷第219、223、401、558頁）。
四、得心證之理由：
    原告主張其為系爭房屋之所有權人，被告無權占有系爭房屋
    及系爭房地所有權狀，被告應遷出返還系爭房屋及系爭房地
    所有權狀，及自110年12月27日起至返還系爭房屋之日止，
    按月給付相當於租金之不當得利4萬4,624元等情，則為被告
    所否認，並以前詞置辨。茲就兩造爭點分述如下：
  ㈠原告與任兵間就系爭房地是否有借名登記關係存在？
  ⒈按借名登記者，係謂當事人約定一方將自己之財產以他方名
    義登記，而仍由自己管理、使用、處分，他方允就該財產為
    出名登記之契約；主張借名登記者，自應就該借名登記之事
    實負舉證責任（最高法院101年度台上字第1775號判決意旨
    參照）。又被告就上揭利己之待證事實，苟能證明在經驗法
    則或倫理法則上，足以推認該待證事實存在之間接事實，即
    無不可，非以直接證明該待證事實為必要。再稱贈與者，謂
    當事人約定，一方以自己之財產無償給與他方，他方允受之
    契約，民法第406條定有明文。是以，借名登記之財產仍由
    借名者自行管理、使用、處分，借名者並無使出名者取得實
    質所有權或其他權利之意思，此與贈與人使受贈人取得財產
    之名義及實質所有權，除另有約定外，受贈財產由受贈人使
    用、管理、處分不同。本件被告抗辯系爭房地為任兵借名登
    記於原告名下，然為原告所否認，是被告應就原告與任兵間
    就系爭房地存有借名登記關係之事實負舉證責任。
　⒉經查，被告辯稱系爭房地係69年由任兵出資購買，供全家人
    居住，系爭房地買賣價金係由任兵支出，原告並未支付分文
    等情，為原告所不爭執（見本院卷第558頁），是系爭房地
    係由任兵出資所購買，堪以認定。
　⒊被告另辯稱系爭房地買賣契約及所有權狀都由任兵保管，系
    爭房地歷年房屋稅、地價稅於任兵在世時，均係由任兵繳納
    ，於任兵過世後，系爭房地所有權狀則由任兵配偶即兩造母
    親黃珍貴委由被告保管，系爭房地各項稅費則由被告繳納或
    是由黃珍貴之租金收入繳納等節，亦據被告提出原告向臺北
    松山地政事務所申請補發所有權狀之切結書、系爭房地房屋
    稅、地價稅繳款書、繳納證明為據（見本院卷第119、121、
    235、237頁），原告雖主張系爭房地所有權狀係因伊出國委
    託任兵保管，由任兵支付系爭房地相關稅捐或水電費用，乃
    是基於使用者付費之故，且任兵過世後，原告有以任兵其他
    不動產遺產租金收入交給母親黃珍貴代為支付系爭房屋稅捐
    等相關費用，並非原告從未支付相關費用云云。惟原告既言
    所有權狀係委託保管，何以不於生前向任兵或黃珍貴要求取
    回權狀自行保管即可，原告明知系爭房地權狀並未遺失反以
    遺失為由向地政機關申請補發，尚與常情有違。另觀之原告
    與任兵書信往來，原告自70年赴美留學後，經濟即非寬裕，
    其後結婚在美國購屋，亦需任兵幫忙資助頭期款，有原告與
    任兵間往來書信可憑（見本院卷第107至115頁），顯見原告
    自顧不暇，實無力以自有資金支出系爭房地稅費，原告上開
    主張均非可採。又金設若如原告所述，系爭房地為任兵贈與
    原告，原告為實質所有權人，則原告在美國經濟拮据時，應
    可要求將系爭房地出租、出售或貸款以支應其在美國生活所
    需，而非持續仰賴親友救濟，反觀任兵在系爭房地於69年1
    月23日登記為原告所有後，即於69年3月18日以系爭房地向
    臺灣土地銀行設定最高限額96萬元之抵押權，並由任兵於75
    年向銀行申請清償證明，此有土地建築改良物抵押權設定契
    約書、列印日期95年9月18日建物登記第二類謄本、債務清
    償證明書等可稽（見本院卷第101、103、425、437頁），而
    原告對於為何要以名下系爭房地申請貸款設定抵押權一節，
    卻無法說明緣由，益徵系爭房地之處分、設定負擔均由任兵
    所單獨決定。
  ⒋原告雖另主張，任兵於69年購買系爭房屋時，已贈與配偶黃
    珍貴房屋，故接著將系爭房地贈予原告，另外亦有於中國昆
    山購置不動產予被告，係任兵就其身後財產預為分配云云。
    惟查，原告上開主張為被告所否認，且未提出證據以實其說
    ，尚難憑採。審以系爭房地雖登記為原告名義，但其買賣簽
    約過程、買賣價金及地價稅、房屋稅之支付、房屋之處分、
    設定擔保皆由任兵為之，甚至土地及建物所有權狀亦由任兵
    保管持有，任兵死亡後則由其配偶即兩造母親黃珍貴委由被
    告保管，縱原告自身經濟拮据，亦未曾要求取回權狀或處分
    系爭房地，且任兵、黃珍貴自系爭房屋購買後至死亡止即一
    直居住其內等節，均足徵系爭房地自始即由任兵管理、使用
    ，並掌控其處分權，原告僅出名為登記名義人。故被告抗辯
    原告僅為系爭房地之登記名義人，並非受任兵出資贈與之實
    質所有權人，原告與任兵就系爭房地有借名登記關係存在乙
    節，應堪採信。
  ㈡原告請求被告應遷出返還系爭房屋及系爭房地所有權狀，及
    自110年12月27日起至返還系爭房屋之日止，按月給付相當
    於租金之不當得利給付4萬4,624元，有無理由？
  ⒈按借名登記之契約，其成立側重於借名人與出名人間之信任
    關係，性質與委任關係類似，應類推適用民法第550條規定
    ，除契約另有訂定或因契約事務之性質不能消滅者，因當事
    人一方死亡而消滅。此際借名者或其繼承人自可依借名契約
    消滅後之借名標的物返還請求權請求出名者或其繼承人返還
    該標的物（最高法院104年度台上字第357號、第1399號判決
    意旨參照）。次按繼承人有數人時，在分割遺產前，各繼承
    人對於遺產全部為公同共有，民法第1151條亦有明定。各共
    有人對於第三人，得就共有物之全部為本於所有權之請求。
    但回復共有物之請求，僅得為共有人全體之利益為之，民法
    第821條復有明定。此條規定，於公同共有準用之，且於所
    有權以外之財產權，由數人共有或公同共有者亦準用之，此
    觀民法第828條第2項、第831條規定即明。又公同共有債權
    人起訴請求債務人履行債務，係公同共有債權之權利行使，
    非屬回復公同共有債權之請求，尚無民法第821條規定之準
    用；而應依同法第831條準用第828條第3項規定，除法律另
    有規定外，須得其他公同共有人全體之同意，或由公同共有
    人全體為原告，其當事人之適格始無欠缺（最高法院104年
    度第3次民事庭會議㈠意旨可資參照）。
　⒉經查，原告與任兵間就系爭房地有借名登記契約關係存在，
    業經認定如前，惟任兵既已死亡，該借名登記契約關係即因
    任兵死亡而告消滅，而任兵之繼承人為原告、被告、任淇之
    配偶及子女，系爭房地應為全部繼承人即原告、被告、任淇
    之配偶及子女所公同共有。故：
　⑴原告主張被告無權占有，依民法第767條規定請求被告自系爭
    房屋遷出，乃是基於公同共有人就共有物之全部，為本於所
    有權之請求，惟原告請求被告返還系爭房地及所有權狀部分
    ，非為全體共有人之利益而為請求，僅請求被告將系爭房地
    及所有權狀返還予原告個人而非共有人全體，不合前揭民法
    第821條但書規定，則原告此部分請求，於法不合，不應准
    許。
　⑵原告另依民法第179條規定請求被告給付無權占有公同共有物
    所生相當於租金之不當得利，該請求給付不當得利債權，屬
    公同共有債權，屬固有之必要共同訴訟，應由公同共有債權
    人全體或經其他公同共有人全體之同意起訴，當事人始為適
    格，惟本件僅原告起訴，並未提出得其他公同共有人同意之
    依據，亦未追加其他繼承人為原告，自屬當事人不適格，亦
    應予駁回。
五、綜上所述，本件原告依民法第767條、第179條請求被告遷出
    返還系爭房屋暨系爭房地所有權狀，及給付相當於租金之不
    當得利等訴訟，均無理由，應予駁回。
六、本件事證已臻明確，兩造其餘主張及攻擊防禦方法與證據，
    經本院斟酌後，與本件判決結果已不生影響，故不一一論列
    ，附此敘明。
七、據上論結，本件原告之訴為無理由，依民事訴訟法第78 條
    ，判決如主文。
中　　華　　民　　國　　111 　年　　10　　月　　14　　日
                  民事第一庭    法　官　熊志強
以上正本係照原本作成。
如對本判決上訴，須於判決送達後20日內向本院提出上訴狀。如
委任律師提起上訴者，應一併繳納上訴審裁判費。
中　　華　　民　　國　　111 　年　　10　　月　　14　　日
                                書記官　蔡斐雯